【裁判字號】    92,訴,2102
【裁判日期】    921016
【裁判案由】    分配表異議之訴
【裁判全文】
臺灣臺中地方法院民事判決  九十二年度訴字第二一○二號
    原      告  台新國際商業銀行股份有限公司
    代  表  人  甲○○
    訴訟代理人  丁○○
    被      告  誠泰國際商業銀行股份有限公司
                        設台北市○○區○○街一三四號
    代  表  人  乙○○  住同右.
    訴訟代理人  丙○○  住台中.
右當事人間分配表異議之訴事件，經本院於中華民國九十二年九月二十五日辯論終結
，判決如下：
    主      文
本院九十年度執字第二二一一二號拍賣抵押物強制執行事件，就債務人陳添源財產拍
賣取得價金，所製作如附件一之強制執行金額計算書分配表次序４、５記載金額，不
准被告受分配。
訴訟費用由被告負擔。
    事實及理由
甲、程序方面：
    債權人或債務人對於分配表所載各債權人之債權或分配金額不同意，而於分配期
    日一日前，向執行法院提出書狀，聲明異議，經執行法院認為正當，但因到場之
    債務人、有利害關係之他債權人為反對之陳述，或未到場之前揭人收受更正分配
    表三日內為反對之陳述，致異議未終結時，為異議之債權人或債務人，得向執行
    法院對為反對陳述之債權人或債務人提起分配表異議之訴，並於分配期日起十日
    內向執行法院為起訴之證明，分別為強制執行法第三十九條第一項、第四十條第
    一項、第四十條之一、第四十一條第一項、第三項所明定。本件原告係持本院九
    十年度拍字第九四九號聲請拍賣抵押物事件確定裁定為執行名義，聲請拍賣執行
    債務人陳添源所有如附件二之房屋土地 (下稱系爭房地)，經本院執行處以九十
    年度執字第二二一一二號拍賣抵押物強制執行事件 (下稱系爭執行事件)受理，
    嗣被告以其亦為陳添源之債權人，且已取得執行名義為由，聲明參與分配，而成
    為系爭執行事件之參與分配債權人，其後系爭房地因拍賣時無人應買由原告承受
    ，本院執行處並已制作成如附件一所示強制執行金額計算書分配表 (下稱系爭分
    配表)，原訂於九十二年七月三日分配，經原告於分配日前之九十二年六月二十
    六日提出聲明異議狀，以系爭分配表次序４、５所載金額，不應分配予被告為由
    ，向本院執行處聲明異議，因被告為反對之陳述致異議未終結，原告乃提起本訴
    ，此有原告提出之系爭分配表、民事聲明異議狀各一件 (均影本)為證，並經本
    院調取系爭執行事件卷宗各一宗可稽，原告之起訴，自屬合法。
乙、實體方面：
壹、兩造爭執要旨：
一、原告起訴主張：本院執行處受理系爭執行事件，原定九十二年七月三日分配，原
    告為系爭房地第一順位抵押權人，系爭房地經鑑價原告已顯不足受償，被告之債
    權有擔保品未經執行且未經確認無實益，卻就執行債務人陳添源之系爭房地聲明
    參與分配，嚴重影響原告及債務人之權益，而執行處法官未依職權詳查第一次拍
    賣期日流標金額已不足清償第一順位抵押權人之債權額，竟核發裁定命被告繳納
    執行費，致被告以普通債權之債權額新台幣（下同）一億三千九百萬元併案執行
    ，於系爭分配表次序４、５獲分配執行費高達九十三萬一千二百三十八元，致原
    告僅分配得二百五十六萬四千五百一十元，嚴重影響原告及債務人之權益，爰提
    起本件分配表異議之訴等語。並聲明：如主文所示。
二、被告則以：被告係依強制執行法第二十九條優先分配執行費；被告雖有接到本院
    執行處拍賣通知並知悉拍賣底價，但不知原告債權額度等語資為抗辯。並聲明：
    駁回原告之訴。
貳、兩造不爭執之事實：
一、系爭房地原為訴外人蘇志新所有，於八十七年間蘇志新向原告借款六百零四萬元
    ，並以系爭房地供擔保，設定最高限額七百二十五萬元之第一順位抵押權予原告
    ，嗣後系爭房地之所有權於八十八年九月三日移轉登記予執行債務人陳添源。
二、前開借款債務迄有五百四十九萬零二十八元本金及自八十九年九月二十九日起按
    年息百分之八．四九計算之利息未清償，原告乃實行抵押權聲請拍賣抵押物，於
    取得執行名義後在九十年八月二十八日聲請強制執行，經本院執行處以系爭執行
    事件受理，本院執行處隨即委託財團法人中華民國企業技術鑑定委員會鑑定系爭
    房地之價格，經該會於九十一年二月八日以九一中華字第０二００二號函檢送鑑
    定報告書，鑑定系爭房地之鑑定價值為五百四十一萬二千元，本院執行處即核定
    五百四十三萬元之最低拍賣價格發函通知債權人、債務人提出意見，其後以底價
    五百六十萬元訂於九十一年六月四日進行第一次拍賣，但無人應買，本院執行處
    乃將系爭房地之拍價底價減為四百四十八萬元，訂於九十一年八月二十日進行第
    二次拍賣，仍無人應買，本院執行處再將系爭拍價底價減為三百五十九萬元，訂
    於九十一年九月十日進行第三次拍賣，但因系爭房地有無第三人占用不明而停止
    拍賣，於查明無占用情形後將第三次拍賣延至九十一年十一月五日進行，仍無人
    應買，始由原告以拍賣底價承受。
三、被告原曾於九十年二月一日以其對陳添源有六百萬元債權為由，於取得假扣押裁
    定作為執行名義後，具狀聲請假扣押執行系爭房地，經本院執行處以九十年度執
    全字第三七三號假扣押執行事件受理，因前開執行事件之債務人及執行標的物與
    系爭執行事件相同，乃合併於系爭執行事件，本院執行處於系爭房地之詢問拍賣
    價格、第一次拍賣期日、第二次拍賣期日、第三次拍賣期日、延期之第三次拍賣
    期日前，均曾將相關資料通知被告，並先後於九十一年四月十二日、同年五月十
    三日、同年八月六日、同年八月二十三日、同年十月二十二日送達，被告並因之
    知悉系爭房地之拍賣底價。
四、被告於九十一年八月十二日，以其對執行債務人陳添源、訴外人曾立人、曾碧餘
    、陳林雲等四人分別有七千九百萬元、六千萬元，合計一億三千九百萬元連帶借
    款債務，且均已取得支付命令之執行名義為由，聲請就系爭執行事件參與分配，
    經本院執行處以九十一年度執字第二八一三八號、二八一三九號返還借款執行事
    件受理，並合併於系爭執行事件，本院執行處遂發函通知被告分別補繳參與分配
    費五十一萬一千元 (原命補繳五十五萬三千元，後退回四萬二千元)、四十二萬
    元，合計九十三萬一千元，該通知於九十一年八月二十三日經被告收受，被告則
    於九十一年九月三日補繳上開費用。
五、本院執行處就拍賣所得價金已制作成系爭分配表，於次序４、５將被告繳納之前
    開參與分配費及其他支出費用 (郵票費)，合計九十三萬一千二百三十八元列為
    執行費，並獲優先分配，原告之抵押債權，因之僅獲分配二百五十一萬六千四百
    五十二元。
六、被告對於陳添源等四人之連帶借款債務，有由曾立人、曾碧餘二人提供之不動產
    設定抵押權供擔保，供擔保之不動產因高速鐵路建設需要，以區段徵收方式辦理
    土地徵收，現尚未獲分配抵價土地，被告亦尚未實行抵押權。
      以上雙方不爭執之事實，並有系爭執行事件、本院執行處九十年度執全字第三
      七三號假扣押執行事件、九十一年度執字第二八一三八號、二八一三九號返還
      借款執行事件卷宗各一宗可稽，上述事實，本院採為判決之基礎。
參、得心證之理由：
一、被告聲明參與分配之費用非共益費用，不得列入優先分配，於系爭執行事件亦無
    可得分配之金額。
(一)、債權人因強制執行而支出之費用及其他為債權人共同利益而支出之費用，得求
      償於債務人者，始得就強制執行之財產先受清償，為強制執行法第二十九條第
      二項所明定。而目前強制執行實務上，固有認為不問是否為本案執行費用，併
      案執行費用、參與分配費用，均屬執行費用，應優先受償者 (司法院編民事法
      律專題研究十五第四七至五十頁、台灣高等法院九十年度法律座談會研討結果
      參照)。惟強制執行法第二十九條原規定條文為：「債權人因強制執行而支出
      之費用，得求償於債務人者，得準用民事訴訟法第九十一條之規定，向執行法
      院聲請確定其數額；前項費用及取得執行名義之費用，得求償於債務人者，得
      就強制執行之財產先受清償」，嗣強制執行法於八十五年十月九日修正時，以
      「債權人因強制執行而支出之必要費用，係為全體債權人之共同利益而支出，
      如無此項費用之支出，強制執行即不能開始或續行，性質上屬共益費用，故應
      就強制執行之財產先受清償，至於取得執行名義之費用，係債權人為自己之利
      益而支出，並非共益費用，不應列為優先受償，爰修正第二項，予以刪除；共
      益費用，不以本案執行程序中支出者為限，其為保存執行標的物之財產，在其
      他程序所支出之費用，亦屬共益費用，例如債權人依民法第二百四十四條撤銷
      債務人之詐害行為是，爰增列『及其他為債權人共同利益而支出之費用』之規
      定，以求周延」 (參前開條文修正時之修正草案說明)，乃修正成為現行之規
      定。辦理強制執行事件應行注意事項第十五項第二款，並因之配合修正為：得
      依強制執行法第二十九條第二項規定先受清償者，以為債權人全體共同利益而
      支出之費用為限；取得執行名義之費用，除係為其他債權人共同利益而支出者
      外，不在此之先受清償之列。執此，強制執行法第二十九條修正之目的，顯在
      排除非共益費用得優先受償之規定，保留原屬共益費用之本案執行必要費用(
      含本案執行費、其他必要費用)得優先受償之規定，並增訂其他非本案執行之
      必要共益費用得優先受償，是以併案執行費用、參與分配費用，均非若無該項
      費用之支出，強制執行即不能開始或續行之共益費用，僅屬併案執行、參與分
      配債權人為自己之利益而支出，當不應列為優先受償，僅能與其原債權列入同
      一順位，依其性質為普通債權或優先債權而為分配 (張登科著「強制執行法論
      」第二三六、二三七頁、三民書局總經銷、八十六年二月修訂版，見解相同)
      。前揭實務見解，與強制執行法第二十九條修正之立法目的及辦理強制執行事
      件應行注意事項第十五項第二款之規定有違，為本院所不採。
(二)、本院執行處以九十一年度執字第二八一三八號、二八一三九號返還借款執行事
      件，命被告所繳納之參與分配費及被告於該事件支出之郵資，既係聲明參與分
      配費用，顯非共益費用，僅係被告為自己之利益而支出，自不應列入優先受償
      ，且因被告對執行債務人陳添源之債權，係屬普通債權之借款債務，前開參與
      分配費用，自僅能與其原債權即普通債權列入同一順位。而系爭房地拍賣取得
      之價金僅三百五十九萬元，顯不足以清償原告第一順位之抵押債權，亦即高達
      五百四十九萬零二十八元借款本金及其利息，被告就參與分配之費用，於系爭
      執行事件自無可得分配之金額。
二、縱使聲明參與分配費用為得列入優先分配之費用，但被告聲請參與分配之費用，
    於系爭執行事件如得列入優先分配，亦與誠信原則有違。
(一)、行使權利，履行義務，應依誠實及信用方法，為民法第一百四十八條第二項所
      明定，此即民法之最高指導原則「誠信原則」之具體規定。誠信原則係法律倫
      理價值的崇高表現，亦為公平正義之象徵，該原則有補充、解釋法規範及法律
      行為，或評價法律行為之任務，更進而可為立法之準則，是法院於判決時，雖
      應在可能之範圍內，基於法律之規定或當事人之訂定而為判決，但仍應審查其
      結果是否具體的妥當，如發現與誠信原則有不相容者，亦可使給付增減或請求
      權失效，以維公平。而權利雖在法律上有所規定，但仍須經過解釋與補充，始
      能有具體精確之界限及內容，此項解釋與補充，亦應依誠信原則為之，法官於
      此情形，乃係繼續完成立法者之工作，故應一如立法者之所為，法律所規定之
      權利，自有其一定目的，其賦予權利人以權利者，亦為使其用於正當之方向，
      且以正當手段行使之，並非許其任所欲為，故為相對人、第三人，以及應受保
      護之公共利益計，權利均應有其一定之界限，但此一界限之確定，則應依誠信
      原則為之，因之，法律無明文規定時，法官固得依誠信原則以補充之，法律如
      有規定，而其運用有失公平之情形時，法院亦得依誠信原則予以補充，使形式
      合法但造成對方過於嚴酷之法律行為，得以緩和化或合理化，在當事人間產生
      調和的功能，實現每一件法律行為的具體妥當性。
(二)、強制執行法第三十四條第一項所訂任意聲明參與分配制度之立法意旨，無非在
      於債務人之總財產，係一切債權之總擔保，因此債權人依據金錢債權之執行名
      義，聲請就債務人之財產強制執行後，第三債權人得利用該本案執行程序，向
      執行法院聲明參加，就本案執行所得之金額，同受清償，以維債權人間之公平
      (此與同條第二、三項所訂強制聲明參與分配有別)，而第三債權人是否聲明參
      與分配，雖本有決定之自由，但仍應依誠信原則定出一定行使之界限，亦即在
      決定前，應依本案執行之性質，審慎考量參與分配之實益，以正當手段行使之
      ，尚非可任所欲為，否則非但無法達到債權人間公平受償之立法目的，如因其
      恣意 (故意或重大過失)導致本案執行債權人或其他第三人之權益受損，其參
      與分配權行使之方法更與誠信原則有違。
(三)、系爭執行事件為原告聲請拍賣抵押物之強制執行事件，原告就執行標的物即系
      爭房地非但有最高限額七百二十五萬元之第一順位抵押權，且實際上有五百四
      十九萬零二十八元本金及其利息之抵押債權，被告則僅係普通債權人，其決定
      是否聲明參與分配前，本應依誠信原則，審慎考量系爭執行事件為拍賣抵押物
      執行事件，原告即聲請執行債權人之抵押債權數額、執行標的物價值，以明是
      否有參與分配之實益，非可任所欲為。而被告既為擁有眾多專業人材之銀行，
      就處理相關執行事件亦應有豐富之經驗，對於查明暸解原告抵押債權數額、執
      行標的物價值 (聲請閱覽執行卷宗即可輕易知悉)當毫無困難，復因被告係併
      案執行之本院執行處九十年度執全字第三七三號假扣押執行事件債權人，本院
      執行處並於系爭房地之詢問拍賣價格、第一次拍賣期日、第二次拍賣期日、第
      三次拍賣期日前之九十一年四月十二日、同年五月十三日、同年八月六日、同
      年八月二十三日將相關資料通知送達被告，被告並因之知悉系爭房地之拍賣底
      價。而系爭房地之鑑定價值僅為五百四十一萬二千元，在第一、二次拍賣無人
      應買後拍價底價更已分別減為四百四十八萬元、三百五十九萬元，是在第一次
      拍賣後，系爭房地執行後所能獲取之金額，無法滿足原告第一順位抵押債權額
      之情況，已極為明顯，被告所辯：不知原告債權額度云云，姑不論是否屬實，
      惟被告既已知悉系爭執行事件為拍賣抵押物執行事件，亦即知悉系爭房地上設
      有抵押權，且已知悉拍賣價格，被告所屬經驗豐富之專業人員僅須稍加用心，
      查明抵押債權額，即可輕易明暸系爭房地執行後所能獲取之金額，無法滿足原
      告第一順位抵押債權額，亦即聲明參與分配毫無實益之事實。然被告竟輕忽上
      開應考量之因素，於九十一年六月四日第一次拍賣期日後且已於同年八月六日
      知悉拍價底價減為四百四十八萬元之同年八月十二日率爾聲明參與分配，更於
      同年八月二十日第二次拍賣期日後且已於同年八月二十三日知悉拍價底價減為
      三百五十九萬元之同年九月三日補繳參與分配費，被告就毫無實益之系爭執行
      事件聲明參與分配，豈能達到債權人間公平受償之立法目的，被告顯有恣意行
      使參與分配權之情事，如因而導致原告第一順位抵押債權受損，其聲明參與分
      配權行使之方法更與誠信原則有違。
(四)、縱使聲明參與分配費用為強制執行法第二十九條規定得列入優先分配之費用，
      惟系爭執行事件就系爭房地執行取得之金額僅三百五十九萬元，根本無法滿足
      原告五百四十九萬零二十八元本金及其利息之抵押債權，而被告因恣意行使參
      與分配權所繳納及支出之費用高達九十三萬一千二百三十八元，如列入優先分
      配，原告第一順位抵押債權僅能獲分配二百五十一萬六千四百五十二元，業已
      嚴重損及原告之抵押債權，有違誠信原則，造成形式合法但對第一順位抵押權
      人即原告過於不公之情形，顯非妥適，為調和兩造間之權利，實現系爭執行事
      件執行取得金額分配之具體妥當性，自有調整被告所繳納及支出之參與分配費
      用得否列入優先分配之必要，以維公平。
(五)、被告所繳納及支出之參與分配費用於系爭執行事件如不能列入優先分配，因系
      爭房地拍賣取得之價金不足清償原告第一順位抵押債權，被告於系爭執行事件
      將無可得分配之金額，惟因被告已取得執行名義，繳納之參與分配費用於系爭
      執行事件固不能受清償，但仍可獲執行法院依強制執行法第二十七條之規定核
      發債權憑證 (辦理強制執行事件應行注意事項第十九項第三款後段參照)。而
      被告對於陳添源等四人之連帶借款債務，既有由曾立人、曾碧餘二人提供之不
      動產設定抵押權供擔保，且尚未實行抵押權，被告已取得債權憑證之參與分配
      費用，在將來實行抵押權時，視為其已預繳執行費用，無需再重覆繳納 (臺灣
      高等法院暨所屬法院五十六年度法律座談會研討結果參照)，並可於該事件就
      實行抵押權取得之價金列入執行費用優先受償，對被告亦無何不公平之情事，
      執此，本諸誠信原則，本院認被告所繳納參與分配之費用，於系爭執行事件，
      不許列入優先分配，以期具體妥當分配系爭執行事件拍賣系爭房地取得之金額
      。
三、綜前所述，被告聲明參與分配之費用非共益費用，於系爭執行事件不得列入優先
    分配，如列入優先分配亦與誠信原則有違，且被告於系爭執行事件亦無可得分配
    之金額，是系爭分配表於次序４、５將被告繳納及支出之參與分配費用列為執行
    費，並獲優先分配，應有錯誤。從而，原告提起本件分配表異議之訴，求為判決
    如主文所示，為有理由，應予准許。
肆、本件事實已臻明確，兩造其餘攻擊防禦及證據調查，均與本案之判斷不生影響，
    自勿庸一一審酌論列，併此敘明。
丙、訴訟費用負擔之依據：民事訴訟法第七十八條。
中      華      民      國    九十二    年      十      月      十六   日
                                        臺灣臺中地方法院民事第一庭
~B法      官  劉長宜
右為正本係照原本作成。
如不服本判決，應於判決送達後二十日內，向本院提出上訴狀。
中      華      民      國    九十二    年      十       月    二十    日
~B法院書記官


司法院資訊處製作；財團法人民間司法改革基金會備份。
